【裁判字號】    94,國貿上更(一),1
【裁判日期】    950808
【裁判案由】    給付買賣價金
【裁判全文】
臺灣高等法院民事判決             94年度國貿上更(一)字第1號
上  訴  人  華宇電腦股份有限公司
法定代理人  乙○○
訴訟代理人  林政憲律師
            黃金洙律師
            劉怡秀律師
被 上訴 人  新加坡商映泰格電腦公司（INTEGRAL PERIPHERALS
            PTE.LTD.）
                        758080
法定代理人  TAY SWEE SZE
訴訟代理人  牛豫燕律師
            李念祖律師
複  代理人  黃欣欣律師
            陳玉潔律師
上列當事人間給付買賣價金事件，上訴人對於中華民國91年12月
31日臺灣臺北地方法院88年度國貿字第22號第一審判決提起上訴
，經最高法院發回更審，本院於95年7月25日言詞辯論終結，判
決如下：
    主      文
上訴駁回。
第二審及發回前第三審訴訟費用由上訴人負擔。
    事實及理由
壹、程序方面：
一、按訴訟，由被告住所地之法院管轄。民事訴訟法第1條第1項
    前段定有明文。又法律行為發生債之關係者，其成立要件及
    效力，依當事人意思定其應適用之法律。當事人意思不明時
    ，同國籍者依其本國法，國籍不同者依行為地法，行為地不
    同者以發要約通知地為行為地，如相對人於承諾時不知其發
    要約通知地者，以要約人之住所地視為行為地。涉外民事法
    律適用法第6條第1、2項亦有明文。查被上訴人為外國法人
    ，上訴人為我國法人，被上訴人請求上訴人給付買賣價金，
    為一涉外事件，自應適用涉外民事法律適用法以定其準據法
    。被上訴人向上訴人營業所在地之原審法院起訴請求上訴人
    給付買賣價金事件，原審法院及本院自有管轄權。又本件屬
    於法律行為發生債之關係，而兩造就此並未約定應適用之法
    律，且國籍復不相同，依涉外民事法律適用法第6條第2項規
    定，應以上訴人傳真「採購訂單」行為地（見原審卷一第8
    至9頁）即發要約通知地法，即我國法為準據法。
二、次按未經認許其成立之外國法人，雖不能認其為法人，然仍
    不失為非法人之團體，苟該非法人團體設有代表人或管理人
    者，依民事訴訟法第40條第3項規定，自有當事人能力。至
    其在臺灣是否設有事務所或營業所則非所問（最高法院50年
    台上字第1898號判例參照）。被上訴人為未經認許之外國法
    人，且設有清算人Mr. 甲○○ ○○○○ ○○○為代表人（詳下述三說
    明），依上開判例意旨，仍不失為非法人團體，自有當事人
    能力。
三、被上訴人於西元1998年4月3日經新加坡法院命令清算解散，
    並任命Mr. 甲○○ ○○○○ ○○○及Mr. Max Loh Khum Whai為清算
    人，其中Mr. Max Loh Khum Whai嗣後申請停止擔任清算人
    ，於西元2005年7月7日獲新加坡法院同意。另經我國駐新加
    坡代表處查詢新加坡公司登記資料，被上訴人尚處於清算中
    ，此有駐新加坡代表處95年2月7日新加字第088號函附卷可
    參（見本院卷(二)第1頁）。復按新加坡公司法（Companies A
    ct）第272(2) (a)條規定：The liquidator may-bring or d
    efend any action or other legal proceeding in the na
    me and on behalf of the company（本院卷一第94、99頁
    ），清算人得以公司名義或以公司代表人之名義，提起訴訟
    或為訴之答辯或進行其他法律程序，故被上訴人以甲○○ ○○○○
    ○○○為代表人提起本件訴訟，自屬有權代理。
四、依新加坡公司法第272(2)條規定：「The liquidator may─
    (a)bring or defend any action or other legal proceed
    ing in the name and on behalf of the company;…（下
    略）」、同條(3)項規定：「The exercise by the liquida
    tor of the powers conferred by thisse ction shall be
    sub-ject to the control of the Court,…（下略）」（
    見本院卷一第99至100頁）。同法第262條(3)項規定「Action
    sstay ed on winding up order.(3)When a winding up ord
    -er has been made or a provisional liquidator has be
    en appointed, no action or proceeding shall be proce
    eded with or commenced against the company except-(a)
    by leave of the Court; and(b) in accordance with su
    ch terms as the Court imposes.」，從上開條文相互參照
    以觀，新加坡公司法第272條(2)之規定是清算人得以清算公
    司之名義或代表清算公司提起訴訟或其他法律程序。同條(3)
    項規定，第272條規定所賦予清算人之權利，應受到法院之
    管理，但並未要求清算人於行使第272條(2) (a)所定之權利
    時，須得到法院之授權。而同法第262條(3)項規定係除經法
    院之同意或符合法院課予之要件，公司經裁定解散或指定臨
    時管理人後，均不得「對該公司」提起或進行任何訴訟。可
    知欲對清算公司發動或繼續進行訴訟程序之人，應取得法院
    之同意。而清算人對他人主動提起或進行訴訟，並未規定應
    事先得到法院之同意或授權。另據曾為新加坡國立大學法律
    系講師Lee Eng Beng宣誓陳述：於新加坡法律規定下，法院
    指定新加坡公司之清算人，以公司名義代表公司提起法律程
    序前，不須得到新加坡法院之同意。新加坡公司法第272條
    所規定之權利分為兩種：(一)其行使需法院或公司之監察委員
    會之授權，此類權利如第272條(1)項之規定；(二)另一種權利
    之行使則無需上開機關之授權，如第272條(2)項之規定。新
    加坡公司法第272條(3)項規定，第272條規定所賦予清算人之
    權利，應受到法院之管理，但並未要求清算人於行使第272
    條(2) (a)所定之權利時，須得到法院或監察委員會之授權。
    此有宣誓書附卷可稽（見本院卷二第107至122頁）。另參酌
    新加坡公司法教科書（WALT－ER WOON ON COMPANY LAW
    GENERAL EDITOR TAN CHEN GHAN, SC）所載：「17.128欲對
    該清算公司發動或繼續進行法律程序之人，應取得法院之同
    意。17.144清算人有兩種權限：一種是得由其自行裁量行使
    之權限，另一種則須經先獲得其他單位之核可。清算人得自
    行裁量行使之權限規定於第272條(2)之規定。…特別是，清
    算人得以清算公司之名義或代表清算公司提起、防禦任何訴
    訟或其他法律程序。」等語（見本院卷二第86至92頁）。本
    件被上訴人起訴請求上訴人給付買賣價金，係屬新加坡公司
    法第272條(2) (a)規定之範疇，無須經新加坡法院之同意，
    上訴人主張被上訴人提起本件訴訟須經法院同意，容有誤會
    。
貳、實體方面：
一、被上訴人主張：上訴人於民國86年10月間向伊購買三吋硬碟
    機3萬台，第1批數量為1萬台，每台單價美金（下同）157元
    ，第2批數量為2萬台，每台單價143元，嗣上訴人減縮第2批
    數量為1萬5千台，伊業於86年12月28日交清貨物，惟上訴人
    僅給付第1批貨物之價金，第2批貨物之價金共計214萬5千元
    則未給付。嗣兩造於87年3月10日訂立和解契約，上訴人同
    意給付伊161萬4175元，爰依買賣及和解之法律關係請求上
    訴人給付161萬4175元及自起訴狀繕本送達翌日即88年7月9
    日起至清償日止，按年息5%計算之利息，並願供擔保宣告假
    執行。（被上訴人於原審先位聲明係起訴請求上訴人給付21
    4萬5千元，及自起訴狀繕本送達上訴人翌日起至清償日止，
    按年息5%計算之利息，備位聲明係請求上訴人給付161萬417
    5元，及自起訴狀繕本送達上訴人翌日起至清償日止，按年
    息5%計算之利息，原判決僅命上訴人給付被上訴人161萬417
    5元及其利息，並駁回被上訴人其餘請求。被上訴人就其敗
    訴部分未據聲明不服，業已確定）。於本院聲明：上訴駁回
    。
二、上訴人則以：被上訴人給付之物有瑕疵，應負瑕疵擔保及債
    務不履行之損害賠償責任。兩造並未於87年3月10日成立和
    解契約，且被上訴人遲至91年2月26日始主張以和解契約為
    訴訟標的，已罹於民法第127條規定2年之時效。縱認和解契
    約成立，上訴人仍得依原買賣契約請求被上訴人負物之瑕疵
    擔保及債務不履行損害賠償責任，並依法主張抵銷及行使契
    約部分解除權等語，資為抗辯。並聲明：上訴人之訴駁回。
    如受不利判決，願供擔保請求免為假執行。上訴人就其敗訴
    部分不服提起上訴，於本院聲明：(一)原判決關於命上訴人給
    付部分，及上開部分之假執行宣告，暨命上訴人負擔訴訟費
    用之裁判均廢棄。(二)上開廢棄部分，被上訴人在第一審之訴
    及其假執行之聲請均駁回。(三)如受不利判決，請准供擔保免
    為假執行。
三、經查：上訴人於86年10月間向被上訴人訂購3萬台3吋硬碟機
    ，兩造約定該3萬台硬碟機分2批交付，第1批數量為1萬台，
    每台單價157元；第2批數量為2萬台，每台單價143元。被上
    訴人依約給付第1批貨物，上訴人亦已給付第1批貨物之全部
    價金，上訴人就第2批硬碟機之交貨數量縮減為1萬5千台，
    被上訴人亦依原訂期限交付1萬5千台硬碟機與上訴人，該1
    萬5千台硬碟機總價款共計為214萬5千元之事實，為兩造所
    不爭（本院卷(一)66頁），並有訂購單影本在卷可稽（見原審
    卷一第8、9頁），堪信為真。
四、被上訴人主張伊已依兩造間買賣契約交付貨物，上訴人認系
    爭硬碟機有瑕疵，於87年3月9日致函被上訴人提出和解方案
    ，經被上訴人於次（10）日簽署而達成和解契約，上訴人應
    依和解內容給付貨款等語。上訴人則以其於87年3月9日致函
    被上訴人係就原契約價金給付方法為補充之約定，並未免除
    被上訴人依約所負之瑕疵擔保責任。縱認和解契約成立，被
    上訴人請求權亦罹於時效等語置辯，則本件首應審究者厥為
    兩造是否已於87年3月10日成立和解契約？經查：
  (一)依上訴人所提出於87年3月9日以當時上訴人公司採購經理蔡
    萬皇名義發文致函被上訴人之通知函，其原文及譯文內容為
    ：「Subj:Outstanding payment for Integral HDD（主旨
    ：映泰格硬碟機應付款項）.After many people spent a
    lots of effort,finally your rework proposal been con
    ditional Accepted by Arima & COMPAQ side to solve In
    tegral 2.1GB HDD poor performance Issue Here we can
    confirm the out standing payment for 15k drives can
    soonly be Released by following conditions（貴公司所
    提之重新修改工作建議終於在眾人之努力下為華宇及康柏在
    有條件之情況下予以接受，以期解決映泰格2.1GB硬碟機之
    性能不良問題！於此本公司得以確認在滿足下述之條件下，
    其餘1萬5千台硬碟機之應付款項得予以支付）1.Additional
    m'tl for rework need to charge Integral,m'tl cost
    for mylar sheet & nylon washer is US$0.2/per set.（
    1.映泰格需負擔重新修改工作所需之額外材料費用，mylar
    shee t及nylon washer之材料費用為美金0.2元／台。）
    2.Rework charge per set is [134＋ (81×4%)]×25,000
    ＝3,431,00 0seconds; 3,431,000/60×60＝953hours;NT$5
    00×953＝NT &476,500 /25,000＝NT$19.06; NT$ 19.06＋
    1.2＝NT$20.26 /per set＝US$0.63/per set.（2.每台之重
    工工資費用為[1 34＋ (81×4%)]×25,000＝3,431,000秒
    ;3,431,000/60 ×60＝953小時;NT$500 ×953＝NT&476,
    500/25,000＝NT$19.06;NT$19.06＋1.2＝NT$20.26 ／台＝
    US$0.63／台。3.Since Integral people start rework at
    Arima for total 25k pcs 2.1GB HDD,the data showsalmo
    st 10% unacceptable rale,payment shall be doduct and
    return to Integral with defect drives.（3.映泰格公司
    人員於華宇公司處開始就2萬5千台2.1GB硬碟機從事重新修
    改工作，而從資料顯示無法接受之比例幾乎達到10%，故應
    付款項應予扣除並將瑕疵硬碟機退回映泰格。）4.Accordin
    g COMPAQ'S test st andard, estimate your HDD will
    got 4%-5% defetive du ring our process,therefore we
    need to on-hold 5% pay ment among 22.5k pcs as
    deposit.Arima will soonly ru n-out the 22.5k pcs
    Integral 2.1GB HDD on mid of Apr il then the Balance
    payment can be released for good parts and return
    the defect drives to Integral.（4.根據康柏公司之測試
    標準，估計貴公司的硬碟機在本公司程序中會有4%至5%之不
    良率，故本公司須於2萬2,500台之應付款項中扣除5%之金額
    做為保證金。華宇很快會於4月中旬用盡（上訴人嗣修正為
    『測試完畢』）該等2萬2,500台映泰格2.1GB硬碟機，則於
    是時將可付清良品部分之款項並將瑕疵品退回映泰格。）If
    you can agree above our proposal, then total
    amount(US$143－0.2－0.63)×15,000－ (25, 000×0.1×
    US$143)－ (22,500×0.05×US$143)＝US$1,614 ,175 can
    T/T to your account in couple days after re ceive
    your sign back docurment.〔若貴公司同意本公司以上之
    提議者，則於收到貴公司回簽文件後數日內可將總數（
    US$143－0.2－0.63）×15,000－（25,000×0.1×US$143
    ）－（22,500×0.05×US$143）＝US$1,614,17 5之款項匯
    入貴公司帳戶。〕」等語，並經當時被上訴人之董事長兼執
    行長Mr. Steven B.Volk於87年3月10日簽認並傳回予上訴人
    收執，為兩造所不爭執，且有該通知函影本及譯文在卷可稽
    （見前審卷第38至40頁）。
  (二)依前揭通知函內容可知上訴人係以「若被上訴人同意上訴人
    公司提議即以第2批1萬5千台，每台143元，應扣除每台額外
    材料費用0.2元及每台重工工資0.63元即每台以142.17元計
    算（US$143－0.2－0.63）×15,000）＝US$213萬2,550元，
    再減去2萬5千台經上訴人重新修改約有10%存有無法修改，
    每台單價143元計算（25,000×0.1×US$143）＝US$35萬7,5
    00元，再減去2萬2,500台經康柏公司測試約有5%不良率，每
    台單價143元計算（22,500×0.05×US$143）＝US$16萬875
    元，即161萬4175元，則收到被上訴人回簽文件後數日內可
    將總數161萬4175元款項匯入被上訴人公司帳戶。經當時被
    上訴人之董事長兼執行長Mr.Steven B.Volk加以簽認承諾，
    並傳回予上訴人收執，是兩造就前揭買賣契約貨物瑕疵之補
    正及買賣價金之減少已有相互讓步之合意，即兩造就買賣契
    約已達成和解甚明。
  (三)證人蔡萬皇於本院前審到庭證稱：「我是上訴人的採購主辦
    ……公司內部開會要求我們採購部門寫這份87年3月9日的通
    知，詢問對造是否同意我們對於各種費用及不良品計算，對
    造雖有簽回，理論上公司應該付款……」等語；證人鍾慶仁
    則稱：「我是上訴人的總經理，……87年3月9日信函是我們
    公司內部相關人員開會討論後決定的結果，並通知對造，…
    …蔡萬皇擬好稿，我看了之後，認為是通知對方費用的明細
    ，所以同意發出」等語（見前審卷第242至243頁）。綜上，
    兩造就系爭契約貨物瑕疵補正及價金減少給付已相互讓步並
    於87年3月10日達成和解之合意。上訴人辯稱上開通知函非
    和解契約云云，殊無可取。至上訴人主張曾於1998年4月23
    日、5月4日（見原審卷一第50至51頁被證3）及9月9日向被
    上訴人發函修正買賣價金及就康柏公司退貨部分解除契約，
    惟被上訴人否認曾收受4月23日及5月4日信函，上訴人亦未
    能證明被上訴人有收受該信函，自不足以為有利上訴人認定
    。另9月9日信函（見原審卷一第15至21頁原證3）上訴人主
    張部分貨物有瑕疵，此部分解除契約云云，惟已逾交貨後（
    86年12月底全部交貨）6個月，自不生解除契約之效力。
五、兩造已於87年3月10日成立和解契約，上訴人雖抗辯被上訴
    人依和解契約請求已罹於時效及上訴人仍得依原買賣契約行
    使物之瑕疵擔保及債務不履行之損害賠償權利等語。惟查：
  (一)按「和解之本質，究為創設，抑為認定，應依和解契約之內
    容定之。當事人以他種之法律關係或以單純無因性之債務約
    束等，替代原有之法律關係時，屬於創設；否則，以原來而
    明確之法律關係為基礎而成立和解時，則屬認定。本件甲乙
    兩造就十萬元借款成立和解，同意由甲償還七萬元，其餘部
    分拋棄，係以原來明確之法律關係為基礎而成立之和解，應
    認僅有認定之效力。乙固非不得依原來消費借貸之法律關係
    訴請甲為給付，但法院不得為與和解結果相反之認定。」（
    最高法院77年度第19次民事庭會議決議 (一)可資參照）。
    本件上訴人於86年10月間向被上訴人訂購2萬5千台3吋硬碟
    機，被上訴人交付貨物後，上訴人發現所交付貨物有瑕疵，
    兩造遂於87年3月10日成立和解契約，參酌前揭說明，87年3
    月10日兩造成立和解契約應屬認定性質之和解契約。
  (二)被上訴人買賣價金自87年3月10日起即得向上訴人請求。被
    上訴人於88年6月21日本於買賣關係起訴請求上訴人給付214
    萬5千元及其法定遲延利息，時效並未消滅。雖於91年2月26
    日又本於和解契約提出備位主張上訴人應給付161萬4,175元
    （見原審卷一第5至6頁、原審卷二第35至39頁）。惟被上訴
    人此項主張，核性質僅係預備之攻擊防禦方法，不生時效消
    滅之問題，上訴人主張被上訴人依和解契約為追加備位之訴
    時，和解契約之給付買賣價金請求權已逾2年時效云云，尚
    不足採。
  (三)按和解有使當事人所拋棄之權利消滅及使當事人取得和解契
    約所訂明權利之效力，民法第737條定有明文。依87年3月9
    日上訴人通知函即和解內容觀之，上訴人係以其購買3吋硬
    碟機存有瑕疵，而要求被上訴人減少價金即扣除每台額外材
    料費用、重工工資、重新修改約有10%無法修改、康柏公司
    測試約有5%不良率之瑕疵金額後，同意給付161萬4175元，
    經被上訴人同意而成立和解契約，顯然兩造間就本件買賣契
    約所生瑕疵（物之瑕疵擔保及債務不履行之損害賠償）已達
    成相互讓步之合意。揆諸上開法條意旨，上訴人已不得再依
    原買賣契約主張物之瑕疵擔保及債務不履行損害賠償。上訴
    人抗辯其仍得依原買賣契約對被上訴人主張瑕疵擔保及債務
    不履行損害賠償責任並行使同時履行抗辯拒絕給付價金，委
    無可取。
六、綜上所述，被上訴人主張兩造就瑕疵補正及減少價金已達成
    和解，其請求權未罹於時效，得依和解契約請求給付買賣價
    金及其利息為可採，上訴人所辯均無可取。從而，被上訴人
    本於買賣、和解關係，請求上訴人給付161萬4,175元及自起
    訴狀繕本送達翌日即88年7月9日起至清償日止，按年息5%計
    算之法定遲延利息為有理由，應予准許。是則原審判命上訴
    人如數給付，並准免假執行之宣告，於法並無不合。上訴意
    旨指摘原判決不當，求予廢棄改判，為無理由，應予駁回。
七、本件事證已臻明確，兩造其餘主張、陳述及所提之證據，經
    審酌後認與判決結果不生影響，爰不一一論述，併予敘明。
八、據上論結，本件上訴為無理由，依民事訴訟法第449條第1項
    、第78條，判決如主文。
中    華    民    國    95    年    8     月    8     日
                  民事第十一庭審判長法  官    鄭雅萍
                                    法  官    蘇芹英
                                    法  官    薛中興
正本係照原本作成。
如不服本判決，應於收受送達後20日內向本院提出上訴書狀，其
未表明上訴理由者，應於提出上訴後20日內向本院補提理由書狀
（均須按他造當事人之人數附繕本）上訴時應提出委任律師或具
有律師資格之人之委任狀；委任有律師資格者，另應附具律師資
格證書及釋明委任人與受任人有民事訴訟法第466條之1第1項但
書或第2項（詳附註）所定關係之釋明文書影本。
中    華    民    國    95    年    8     月    9     日
                                    書記官    黃瑞芬
附註：
民事訴訟法第466條之1（第1項、第2項）：
對於第二審判決上訴，上訴人應委任律師為訴訟代理人。但上訴
人或其法定代理人具有律師資格者，不在此限。
上訴人之配偶、三親等內之血親、二親等內之姻親，或上訴人為
法人、中央或地方機關時，其所屬專任人員具有律師資格並經法
院認為適當者，亦得為第三審訴訟代理人。


司法院資訊處製作；財團法人民間司法改革基金會備份。
